【裁判字號】    92,自,100
【裁判日期】    920314
【裁判案由】    偽造文書等
【裁判全文】
臺灣臺中地方法院刑事判決                          九十二年度自字第一號
    自  訴  人  乙○○
                丙○○
    被      告  甲○○
右列被告因偽造文書等案件，經自訴人提起自訴，本院判決如左：
    主  文
本件自訴不受理。
    理  由
一、自訴意旨略以：被告甲○○前於任職臺灣省水利局第三工程處正工程司期間，出
    具內容記載「一、查經濟部核定省府公告之大甲溪治理基本計畫及計畫用地範圍
    公告河川圖籍內，有關旱溪臺中市河段均註明〔本段僅供參考，以都市計畫公告
    為準〕，顯然，在河川整治與都市計畫兩者之間並無衝突，且應從各業務層面、
    角度更加強配合。二、次查，旱溪路堤工程辦理一般徵收土地範圍與毗鄰之臺中
    市第九期市地重劃範圍，並未重疊。水利局第三工程處：正工程司甲○○」等事
    項之公文書予監察院，該公文書內容記載之事項與臺灣省政府七十九年三月十二
    日府建水字第一四五一六四號函文公告命臺中市政府應執行經公告劃入河川區域
    內之公私有土地，即速囑託地政機關逕為測量分割登記為水利用地，並依水利法
    規定限制使用，被告所出具之前揭公文書與臺灣省政府之命令相悖，應屬不實之
    事項，致自訴人乙○○、丙○○向監察院陳情臺中市政府之案件，經監察院認臺
    中市政府所為並無違失，因認被告涉犯刑法第二百十三條公務員登載不實公文書
    罪及同法第一百六十八條偽證罪嫌。
二、按犯罪之被害人得提起自訴，刑事訴訟法第三百十九條第一項固定有明文，惟此
    所謂犯罪被害人，係指因犯罪而直接被害者而言。申言之，係指從所訴事實形式
    上觀察如果屬實，在實體法上足認其為直接遭受損害之人而言。若在形式上判斷
    並非直接被害人，縱令以被害人自居，仍不得提起自訴。再刑法第二百十三條之
    公務員登載不實公文書罪，係以公文書登載不實事項之結果，足以生損害於公眾
    或他人者，為其成立之要件；雖該罪所保獲之法益，不限於公眾之利益，若個人
    有直接受害之情形，亦得提起自訴，然如前所述仍須依自訴人所訴事實自形式上
    觀察如果屬實，在實體法上足認其為直接遭受損害之人，始得為之。另刑法第一
    百六十八條之偽證罪，固足使採證錯誤判斷失平，致司法喪失威信，然此種虛偽
    陳述，在他人是否因此被害，尚繫於執行審判或偵查職務之公務員採取其陳述與
    否而定，並非因偽證行為直接或同時受有損害，即與刑事訴訟法第三百十九條第
    一項所稱之被害人並不相當，自無提起自訴之權。而不得提起自訴而提起者，應
    諭知不受理之判決，刑事訴訟法第三百三十四條亦有明文。
三、本件自訴人自訴被告甲○○涉犯刑法第二百十三條公務員登載不實公文書罪及同
    法第一百六十八條偽證罪嫌，無非以被告以臺灣省水利局第三工程處正工程司名
    義出具予監察院之函文內記載「一、查經濟部核定省府公告之大甲溪治理基本計
    畫及計畫用地範圍公告河川圖籍內，有關旱溪臺中市河段均註明〔本段僅供參考
    ，以都市計畫公告為準〕，顯然，在河川整治與都市計畫兩者之間並無衝突，且
    應從各業務層面、角度更加強配合。二、次查，旱溪路堤工程辦理一般徵收土地
    範圍與毗鄰之臺中市第九期市地重劃範圍，並未重疊。水利局第三工程處：正工
    程司甲○○」等事項，與臺灣省政府七十九年三月十二日府建水字第一四五一六
    四號函文之命令相違背，而認係屬不實之事項等資為論據；惟查依自訴人所提出
    被告出具之文書內所記載之事項，係就經濟部核定臺灣省府公告之大甲溪治理基
    本計畫及計畫用地範圍公告河川圖籍內，有關旱溪臺中市河段註明〔本段僅供參
    考，以都市計畫公告為準〕，及河川整治與都市計畫兩者之間是否有衝突；及旱
    溪路堤工程辦理一般徵收土地範圍與毗鄰之臺中市第九期市地重劃範圍，是否重
    疊等事項所為之說明，並未針對與自訴人有關之特定權利事項而為說明；雖自訴
    人於本院調查時陳稱因其係臺中市第九期重劃區參與重劃之土地所有權人，因被
    告出具前揭內容之公文書予監察院，使自訴人向監察院陳情臺中市政府之案件，
    遭監察院認定臺中市政府並無違失；然就自訴人所提前揭函文之內容自形式上觀
    察，難認自訴人在實體法上有何權利受損而為直接遭受損害之人。至於自訴人向
    監察院陳情臺中市政府之案件，是否遭監察院認定臺中市政府並無違失，乃係監
    察院經調查後而為認定臺中市政府是否有違失，要非因自訴人向監察院提出之陳
    情案，遭認定臺中市政府並無違失，即可認自訴人在實體法上受有何種損害，而
    為直接受損害之人，且自訴人亦未陳明其在實體法上受有何種損害。至於自訴人
    自訴偽證罪部分，姑不論監察院並非刑法第一百六十八條所指執行審判職務之公
    署或檢察官，顯與偽證罪之構成要件不該當。刑法第一百六十八條偽證罪，依前
    揭說明，自訴人並非因偽證行為直接或同時受有損害，與刑事訴訟法第三百十九
    條第一項所稱之被害人並不相當，並無提起自訴之權。綜上所述，本件自訴人就
    其所訴刑法第二百十三條公務員登載不實公文書罪及同法第一百六十八條偽證罪
    ，均非犯罪之直接被害人；依法即不得提起自訴，自訴人不得提起自訴而提起，
    爰不經言詞辯論，逕為諭知不受理之判決。
據上論斷，應依刑事訴訟法第三百三十四條、第三百四十三條、第三百零七條，判決
如主文。
中      華      民      國      九十二      年      三    月    十四    日
                                臺灣臺中地方法院刑事第一庭
                                    法  官  林  源  森
右正本證明與原本無異
如不服本判決，應於收受本判決後十日內向本院提出上訴書狀，其未敘述上訴理由者
，並得於提起上訴後十日內向本院補提理由書狀（均須按他造當事人之人數附繕本）
「切勿逕送上級法院」
                                    書記官
中      華      民      國      九十二      年      三    月    十七    日


司法院資訊處製作；財團法人民間司法改革基金會備份。
